【裁判字號】    96,重訴,292
【裁判日期】    970820
【裁判案由】    分割共有物
【裁判全文】
臺灣桃園地方法院民事判決             96年度重訴字第292號
原      告  乙○○
            庚○○
共      同
訴訟代理人  邱俊哲律師
複代理人    甲○○
被      告  戊○○
            丁○○
            丙○○
            己○○
共      同
訴訟代理人  黃政雄律師
上列當事人間分割共有物事件，於民國97年7 月30日言詞辯論終
結，本院判決如下：
    主      文
兩造共有坐落桃園縣觀音鄉○○段一三七二地號土地（面積二六
四四平方公尺）准予分割。其分割方法如附圖一所示即：如附圖
一編號一三七二（甲）部分（面積一三二二平方公尺）分割予原
告乙○○、庚○○共同取得，並按應有部分各一百二十分之九十
一、一百二十分之二十九比例維持共有；如附圖一編號一三七二
（乙）部分（面積一三二二平方公尺）分割予被告共同取得，並
按應有部分各四分之一比例維持共有。
訴訟費用由兩造各按附表所示之比例負擔。
    事實及理由
壹、程序事項
    按原告於判決確定前，得撤回訴之全部或一部。但被告已為
    本案之言詞辯論者，應得其同意。訴之撤回應以書狀為之。
    但於期日，得以言詞向法院或受命法官為之。以言詞所為訴
    之撤回，應記載於筆錄，如他造不在場，應將筆錄送達。訴
    之撤回，被告於期日到場，未為同意與否之表示者，自該期
    日起；其未於期日到場或係以書狀撤回者，自前項筆錄或撤
    回書狀送達之日起，10日內未提出異議者，視為同意撤回。
    查原告起訴時併請求分割坐落於桃園縣觀音鄉○○段第1372
    地號土地（下稱系爭土地）上未經保存登記之建物（門牌號
    碼為：桃園縣觀音鄉廣興村1 鄰32號，即附圖一紅色部分，
    下稱系爭建物），惟經原告於97年6 月26日本院審理時當庭
    撤回此部分起訴，並經本院載於筆錄，被告於該次審理期日
    到場，迄未表示同意與否，揆諸前述，應視為同意撤回。
貳、實體事項
一、原告起訴主張：系爭土地為兩造所分別共有，應有部分為原
    告乙○○91/240、原告庚○○29/240，合計原告之應有部分
    為1/2 ，被告各自之應有部分均為1/8 。因兩造無法就系爭
    土地協議分割，致共有物無法分割利用，影響原告權益及土
    地經濟價值，爰依民法第823 條第1 項前段請求分割共有物
    。又系爭建物乃兩造之被繼承人共同興建，各有所有權比例
    之半數，然系爭建物數十年來，被告均據為己用，且從未給
    付原告租金。又系爭土地之鄰地即同地段第1365地號土地為
    原告乙○○與訴外人董郁文所共有，同段第1364地號則為被
    告丁○○單獨所有，為利整體利用，系爭土地以原告提出之
    方案分割後，兩造所分得土地與兩造各自所有毗鄰之土地相
    連接，較有利於土地之合併使用及其經濟效益。並聲明：請
    求准將系爭土地分割如附圖二所示即：如附圖二編號1372（
    B） 部分（面積1322平方公尺）割予原告共同取得，並按原
    應有部分比例維持共有；如附圖二編號1372（A） 部分（面
    積1322平方公尺）分割予被告。
二、被告則以：被告同意分割系爭土地，惟就分割方式則應以附
    圖一所示之分割方案為之。系爭土地東面毗鄰之同段1364地
    號土地係被告丁○○所有、南面毗鄰之同段1365地號土地為
    原告乙○○與他人共有、西面毗鄰之同段1374地號土地則為
    訴外人即被告乙○○之胞妹葉瑞英與他人共有。則依被告提
    出之分割方案，兩造均得將毗鄰之土地合併使用以發揮經濟
    效益，且依此方案分割後，同為同段1364地號土地之所有權
    人丁○○亦同意其餘被告通行使用該地號土地，原告亦得以
    現存通路通行（下稱本件現存通路）。反之，如依原告分割
    方案為分割，一則僅原告分得土地得以面臨30米道路，被告
    分得土地則僅毗鄰8 米道路，二者土地價值有所落差，對於
    被告甚不公平；二則因同段1374地號土地所有權人並不同意
    被告使用本件現存通路，被告所分得土地恐將成袋地，無法
    使用。並請求准將系爭土地分割如主文所示。
三、按「各共有人，得隨時請求分割共有物。但因物之使用目的
    不能分割或契約訂有不分割之期限者，不在此限。」「共有
    物之分割，依共有人協議之方法行之。分割之方法，不能協
    議決定者，法院得因任何共有人之聲請，命為左列之分配：
    （一）以原物分配於各共有人。（二）變賣共有物，以價金
    分配於各共有人。」。民法第823 條第1 項、第824 條第1
    項、第2 項分別定有明文。查系爭土地為兩造所共有，兩造
    之應有部分如附表所示，而兩造間就系爭土地並無不分割之
    約定，且查無因物之使用目的不能分割情事，有原告提出之
    系爭土地之土地謄本在卷可按，且為兩造所不爭執。又兩造
    就系爭土地之分割事宜，屬民事訴訟法第403 條第1 項第3
    款規定之不動產共有人間因共有物之管理、處分或分割發生
    爭執者之強制調解事件，本件前經本院中壢簡易庭行調解程
    序（即本件同卷96年度壢調字第116 號），因被告不同意原
    告之分割方案而調解不成立，此有調解程序筆錄在卷可參（
    本院卷第22頁），則兩造不能以協議定分割方法，殆無疑義
    。從而，原告起訴請求法院裁判分割共有物，核無不合。
四、按分割共有物，以消滅共有關係為目的。法院裁判分割共有
    土地時，除因該土地內部分土地之使用目的不能分割（如為
    道路）或部分共有人仍願維持其共有關係，應就該部分土地
    不予分割或准該部分共有人成立新共有關係外，應將土地分
    配於各共有人單獨所有（最高法院69年台上字第1831號判例
    意旨參照）；再者分割共有物，除應斟酌各共有人之意願、
    利害關係及共有物之性質外，尚應斟酌分得部分所得利用之
    價值、經濟效用等原則（最高法院84年度台上字第1538號、
    94年度台上字第1768號判決要旨參照）。又裁判分割共有物
    ，屬形成判決，法院定共有物之分割方法，固應斟酌當事人
    之聲明及上開事項等，而本其自由裁量權為公平合理之分配
    ，但並不受當事人聲明、主張或分管約定之拘束（最高法院
    93年度台上字第1797號判決要旨參照）。經查：
  (一)系爭土地為兩造所共有，應有部分為原告乙○○91/240、原
    告庚○○29/240，合計原告所有之應有部分為1/2 ，被告4
    人各自所有之應有部分均為1/8 ；又系爭土地周遭情況為東
    面毗鄰之同段1364地號土地係被告丁○○所有、南面毗鄰之
    同段1365地號土地為被告乙○○與他人共有、西面毗鄰之同
    段1374地號土地則為訴外人即被告乙○○之胞妹葉瑞英與他
    人共有，系爭土地現以本件現存通路對外通行，且系爭土地
    北面接近8 米道路（中間尚隔有同段1386、1364地號土地）
    、南面則接近30米道路（中間尚隔有同段1386、1365地號土
    地），系爭建物未做保存登記，屋齡達數十年，現況老舊等
    情，為兩造所不爭執，並有系爭土地、同段1364、1365地號
    土地謄本及照片（本院卷第6-7 頁、第107-106 頁、第9 頁
    、第62-75 及126-128 頁）在卷可稽，另經本院會同中壢地
    政事務所至現場勘驗，囑託中壢地政事務所測量繪有中地測
    字第0970200116號土地複丈成果圖1 份（本院卷第100-10 1
    頁、第109 頁），足堪認定。又兩造亦均同意於系爭土地分
    割後，兩造仍各自按應有部分比例維持共有。
  (二)本院審酌兩造對於系爭土地持分各為1/2 ，又依據系爭土地
    周遭現況，兩造所提出之分割方案，如依原告所提之方案（
    即附圖二），則被告以本件現存通路對外通行，原告則需以
    原告乙○○與他人共有之同段1365地號及1386地號土地對外
    通行；如依被告所提之方案（即附圖一），原告以本件現存
    通路對外通行，被告則需以被告丁○○單獨所有之同段1364
    地號及1386地號土地對外通行，且不論依何造提出之方案，
    兩造所分得之土地均得以與其相關之同段1364、1365地號相
    連接，是就兩造所提出之分割方案相互以觀，其處境、利益
    可謂相當。再者，系爭建物，屋齡已達數十年，現況老舊，
    利用價值及保護其完整之必要性不高，且系爭建物不論依何
    造之分割方案均將部分坐落於兩造所分得之土地上而需拆除
    部分，是系爭建物亦非系爭土地分割考量之重點。惟據系爭
    土地位置，北面接近8 米道路、南面接近30米道路，衡諸常
    情，接近30米道路之土地利用價值應較高於接近8 米道路，
    則如依原告分割方案，僅原告分得土地位置較為接近該30米
    道路，被告分得土地位置則較遠離該30米道路，對於被告當
    有不公平之情形存在，反之，如依被告之分割方案，則兩造
    分得土地位置均接近該30米道路，且原告得以現存通路通行
    ，被告丁○○亦同意其餘被告得通行其所有之同段1364地號
    土地，尚無形成袋地之疑慮。從而，本院審酌上開事項，認
    被告所提出之分割方案，應屬適當及公允，故以此為本件土
    地之分割方法，爰將本件土地分割如主文第1 項所示。
五、按因共有物分割、經界或其他性質上類似之事件涉訟，由敗
    訴當事人負擔訴訟費用顯失公平者，法院得酌量情形，命勝
    訴之當事人負擔其一部，民事訴訟法第80條之1 定有明文。
    又因分割共有物具有非訟事件性質，兩造就共有物分割方法
    不能達成協議時，固得起訴請求裁判分割，然兩造各自主張
    之分割方法，僅供法院參考，法院依民法第824 條命為適當
    之分配，乃斟酌何種分割方法較能增進共有物之經濟效益，
    並兼顧兩造利益以為決定，不受任何共有人主張之拘束，亦
    不因何造起訴而有不同，縱法院認原告請求分割共有物為有
    理由，而依法定方法分割，被告應訴並提出不同主張，係促
    使法院就如何為適法分割形成積極心證，實質上並無何造勝
    訴或敗訴之問題，是以本院酌量兩造可因本件分割共有物而
    獲得之利益，認以兩造共有人於系爭土地應有部分比例負擔
    訴訟費用方不致失衡，爰判決如主文第2項所示。
據上論結，本件原告之訴為有理由，依民事訴訟法第385條第1項
前段、第78條、第80條之1、第85條第1 項但書，判決如主文。
中    華    民    國    97    年    8     月    20    日
                  民事第一庭  法  官  陳雪玉
如對本判決上訴，應於判決送達後20日內向本院提出上訴狀。
以上正本與原本無異。
中    華    民    國    97    年    8     月    25    日
                              書記官  吳瓊英
附表：
┌──────┬─────────┐
│共有人      │分割前應有部分：即│
│            │訴訟費用負擔比例  │
├──────┼─────────┤
│乙○○      │ 91/240           │
├──────┼─────────┤
│庚○○      │ 29/240           │
├──────┼─────────┤
│戊○○      │ 1/8              │
├──────┼─────────┤
│丁○○      │ 1/8              │
├──────┼─────────┤
│丙○○      │ 1/8              │
├──────┼─────────┤
│己○○      │ 1/8              │
└──────┴─────────┘


司法院資訊處製作；財團法人民間司法改革基金會備份。
